臺灣宜蘭地方法院刑事判決　　　　　　　100年度訴字第358號
公　訴　人　臺灣宜蘭地方法院檢察署檢察官
被　　　告　林鋐銘
選任辯護人　法律扶助律師　曾培雯律師
上列被告因強盜案件，經檢察官提起公訴（100年度偵字第2571
號），本院判決如下：
    主  文
林鋐銘犯恐嚇取財罪，累犯，處有期徒刑捌月，扣案之口罩壹副
、安全帽壹頂及刀子壹把均沒收；又犯攜帶兇器強盜罪，累犯，
處有期徒刑參年捌月，扣案之口罩壹副、鴨舌帽壹頂及刀子壹把
均沒收；又犯攜帶兇器強盜罪，累犯，處有期徒刑參年捌月，扣
案之口罩壹副、鴨舌帽及安全帽各壹頂及刀子壹把均沒收。應執
行有期徒刑肆年陸月，扣案之口罩壹副、鴨舌帽及安全帽各壹頂
及刀子壹把均沒收。
    事  實
一、林鋐銘曾因侵占案件，經本院於民國98年2月2日以97年度宜
    簡字第535號判處有期徒刑2月確定，於99年1月22日執行完
    畢。猶不知悔改，因缺錢花用，竟基於為自己不法所有之意
    圖，而為下列行為：
  (一)於100年6月13日凌晨4時許，為免遭辨認，乃戴口罩1副及安
    全帽1頂，並攜帶所有刀子（起訴書誤載為水果刀）1把插於
    右邊褲腰，進入址設宜蘭縣頭城鎮○○路○段73號之統一超
    商，見該店內僅有店員林家偉，即走向櫃臺，以將上開刀子
    取出之恐嚇方式，使林家偉見狀即心生畏懼，自櫃檯跳出，
    並逃離該店，林鋐銘便進入櫃臺內取走MORE牌香菸2包得手
    。
  (二)於100年6月14日凌晨5時許，頭戴鴨舌帽1頂及上述口罩1副
    ，並攜帶前揭客觀上足對人之生命、身體構成威脅之兇器刀
    子1把，進入上址統一超商，見店內並無其他客人，僅有店
    員陳益霖，即走向櫃臺，將所攜帶之刀子取出，並喝令陳益
    霖交付金錢及香菸，以此方式施暴予陳益霖，於客觀上已足
    使一般人之身體或精神達於不能抗拒之程度，陳益霖因此心
    生畏懼，而同意林鋐銘之要求，將收銀機內新臺幣（下同）
    1,200元及自櫃臺取出「峰」牌香菸4包交予林鋐銘。
  (三)於100年6月18日凌晨3時53分許，戴上述口罩及鴨舌帽、安
    全帽並攜帶前開刀子1把，進入址設宜蘭縣頭城鎮○○路○段
    238號之統一超商，見店內並無其他客人，僅有店員陸俊廷
    ，即走向櫃臺，將所攜帶之刀子取出，並喝令陸俊廷交付金
    錢，以此方式施暴予陸俊廷，於客觀上已足使一般人之身體
    或精神達於不能抗拒之程度，陸俊廷即將收銀機內1,250元
    交予林鋐銘。林鋐銘得手後，見有其他客人進入店內，便由
    該處後門逃逸，然於同日凌晨4時許，即為警於宜蘭縣頭城
    鎮○○路與沙成路2巷巷口查獲，並扣得鴨舌帽、安全帽各1
    頂、口罩1副及刀子1把。
二、案經林家偉、陳益霖訴由宜蘭縣政府警察局礁溪分局報告臺
    灣宜蘭地方法院檢察署檢察官偵查起訴。
    理  由
一、證據能力方面：
  (一)按被告以外之人於審判外之陳述，除法律有規定者外，不得
    作為證據，刑事訴訟法第159條第1項定有明文。查證人林家
    偉、陳益霖、陸俊廷於警詢中之陳述，屬於被告以外之人於
    審判外之陳述，被告及其辯護人並已否認上開陳述之證據能
    力（詳本院卷第42頁），則依前揭法條規定，上開證人於警
    詢中之陳述，無證據能力。
  (二)次按被告以外之人於審判外之陳述，雖不符刑事訴訟法第15
    9條之1至第159條之4之規定，而經當事人於審判程序同意作
    為證據，法院審酌該言詞陳述或書面陳述作成時之情況，認
    為適當者，亦得為證據。當事人、代理人或辯護人於法院調
    查證據時，知有刑事訴訟法第159條第1項不得為證據之情形
    ，而未於言詞辯論終結前聲明異議者，視為有前項之同意，
    該法第159條之5第1項、第2項亦有明定。本件被告林鋐銘及
    其辯護人與檢察官於本院審理時對於下列所述之其他證據資
    料，均不爭執其證據能力，本院審酌該等證據資料作成時之
    狀況，並無不宜作為證據情事，依刑事訴訟法第159條之5第
    2項規定，自得作為證據。
二、訊據被告林鋐銘坦承為事實欄一(一)所載之恐嚇取財犯行不諱
    ；及坦承於事實欄一(二)所示時間，頭戴口罩1副及鴨舌帽1頂
    、於事實欄一(三)所示時間，頭戴口罩、鴨舌帽及安全帽，並
    均攜帶刀子1把，進入統一超商，令店員交出財物之事實，
    惟矢口否認攜帶兇器強盜犯行，辯稱：其因所得不足生活所
    需，則鋌而走險，但其持刀至超商並非欲以強制力或其他強
    暴手段，控制被害人，而係以之作為恫嚇店員之工具，故客
    觀上並未達於使被害人不抗拒之狀態，故應係構成恐嚇取財
    罪云云。經查：
  (一)被告自白事實欄一(一)部分，核與告訴人林家偉於審理中指述
    情節相符，並有扣案安全帽1頂、口罩1副及刀子1把可證，
    是被告之自白應與事實相符，應可認定。按強盜罪之強暴、
    脅迫，以在客觀上對於人之身體及自由確有侵害行為為必要
    ，若犯人並未實施此項行為，僅因他人主觀上之畏懼，不敢
    出而抵抗，任其取物以去者，尚不能謂與強盜罪之要件相符
    ，最高法院27年上字第1722號判例可資參照。查被告進入統
    一超商，靠近櫃檯正要從腰際取出刀子時，該超商店員林家
    偉因怕遭被告傷害，即趕緊往外跑至隔壁店家報警之事實，
    業據證人林家偉於審理中證述明確（見本院卷第84頁），足
    認在客觀上，被告尚未對證人林家偉之身體及自由有侵害行
    為，而證人林家偉即因主觀上之畏懼，即行跑出店外，任由
    被告取去財物，依上開說明，與強盜罪之要件不符，是檢察
    官以被告此部分所為，係犯刑法第330條第1項之攜帶兇器強
    盜罪云云，容有誤會。
  (二)被告就其於事實欄一(二)、(三)所示之各該時間為各該行為，於
    警詢、偵訊及審理中均坦承不諱，除與證人陳益霖及陸俊廷
    各分別於警詢、偵訊及審理中證述之情節大致相符外，並有
    扣案安全帽、鴨舌帽各1頂、口罩1副、刀子1把及贓物認領
    保管單1張、照片30張在卷可稽，堪認被告確有事實欄一(二)
    、(三)所示之各該行為無訛。被告雖以其就事實欄一(二)、(三)所
    示之各該行為，因各該超商店員陳益霖及陸俊廷均證稱渠等
    均未嘗試抵抗，故應未達強盜罪之至使不能抗拒之程度，所
    以就該等行為應構成恐嚇取財行為云云，惟查：
  1.按強盜罪之所謂「不能抗拒」，係指行為人所為之強暴、脅
    迫等不法行為，就當時之具體事實，予以客觀之判斷，足使
    被害人身體或精神上達於不能或顯難抗拒之程度而言。亦即
    行為人行為是否足以壓抑被害人意思自由，應就當時具體事
    實客觀判斷，依一般人在同一情況下，其意思自由是否因此
    受壓制為據，不以被害人主觀意思為準（最高法院27年上字
    第1722號判例、87年台上字第3705號、91年台上字第290號
    及94年台上字第2266號判決意旨參照）。
  2.查本案被告係以如事實欄一(二)、(三)所示之各該行為強行取得
    各該便利商店之財物等情，已如前述，是以本案被告既係持
    刀靠近陳益霖及陸俊廷，自屬實施暴行無疑。又證人即被害
    人陳益霖於審理中證稱：被告持刀時距伊約3至5步，刀尖對
    著伊胸口約50公分，並令陳益霖將錢交出等語（見本院卷第
    89至91頁）；另證人即被害人陸俊廷於審理中亦證稱：被告
    持刀時距伊約1公尺，刀對著其胸口，並命陸俊廷將錢交出
    等語（見本院卷第94頁），足證被告持刀對著陳益霖及陸俊
    廷距離甚近。再被告所持之刀子（起訴書誤載為水果刀），
    刀長30.5公分，刀刃長18.2公分，刀寬4公分，刀刃有鋸齒
    紋，刀鋒銳利足以威脅人之生命、身體有危險，業據本院勘
    驗明確（見本院卷第98頁），則被告持該刀近距離指向證人
    陳益霖及陸俊廷，在客觀上認足使渠等陷於身體、生命將可
    能受遭侵害之狀態，故可認定渠等均聽從被告交付店內金錢
    之要求以保護自己之人身安全，從而本案被告行為已足使陳
    益霖及陸俊廷於身體上或精神上達於不能或顯難抗拒之程度
    ，堪能認定。至證人陳益霖證述：伊可抵抗被告，並有把握
    壓制被告，因學過自由搏擊等語（見本院卷第90、91頁）。
    惟依一般社會通念判斷，在該情況下，應足認使一般人已達
    不能抗拒之程度，不因被害人陳益霖另學有自由搏擊，自認
    有能力壓制被告，而改為認定被告所為並未達被害人陳益霖
    不能抗拒之程度。況證人陳益霖所稱有能力壓制被告，係指
    「認為自己受傷沒有關係，但要把犯人抓住，即使犧牲生命
    也沒有關係」之情形（見本院卷第91頁），與一般社會通念
    有異。是被告所辯稱尚未達使被害人陳益霖及陸俊廷不能抗
    拒僅屬恐嚇取財作為云云，無足可採。
  (三)綜上所述，本案事證明確，被告犯行均洵堪認定，應予依法
    論科。
三、按刑法第321條第1項第3款規定之「攜帶兇器」，係以行為
    人攜帶兇器為其加重條件，此所謂兇器，其種類並無限制，
    凡客觀上足對人之生命、身體、安全構成威脅，具有危險性
    之兇器均屬之，且祇須行為時攜帶此種具有危險性之兇器為
    已足，並不以攜帶之初有行兇之意圖為必要（最高法院79年
    度臺上字第5253號判例要旨參照）。查被告本件所持之刀子
    足以威脅人之生命、身體有危險，已據前述，應係具有危險
    性之器械，認屬兇器無疑。是核被告就事實欄一(一)所為，係
    犯之刑法第346條第1項之恐嚇取財罪；就事實欄一(二)、(三)所
    為，均係犯刑法第330條第1項之攜帶兇器強盜罪。公訴意旨
    雖認被告事實欄一(一)所為，係犯攜帶兇器強盜罪云云，惟被
    告此部分僅構成恐嚇取財犯行，已如前述，而兩者基本事實
    同一，本院自得予以審理並變更起訴法條。再被告所犯上開
    3罪，犯意各別，行為不同，應予分論併罰。又被告有前揭
    事實欄所示之前科，經執行有期徒刑完畢後，於5年內故意
    再犯本案有期徒刑以上之罪，為累犯，均應加重其刑。末按
    刑法第330條第1項之加重強盜罪之法定刑為「處七年以上有
    期徒刑」，然同為本條項犯行之人，其原因動機不一，其施
    暴手段與對被害人造成之身體上或精神上之不能抗拒之程度
    亦屬有異，故其犯罪情節未必盡同，所造成危害社會之程度
    自屬有異，法律科處此類犯罪，所設之法定最低本刑卻屬相
    同，不可謂不重。查被告因家境貧寒，其為本案犯行，係出
    於一時無工作致欠缺生活費用所致，而其持刀為事實欄一(二)
    、(三)之犯行，均未對被害人之身體為拉、扯、毆、擊、砍、
    刺等之更暴力侵害行為、亦未對商店之商品或器具等為損害
    之對物施暴行為，僅係欲藉持刀恫嚇行為使店員交付財物，
    是依本案被告犯罪情節，其實質惡性，尚難與通常之持刀強
    盜財物之惡行等同並論，爰依司法院大法官會議釋字第263
    號解釋暨最高法院95年台上字第788號判決要旨，考量被告
    客觀之犯行與主觀之惡性，衡酌結果，認其犯罪情狀亦屬顯
    可憫恕，尚有可憫恕之情，如科以最低度刑，仍嫌過重，茲
    依刑法第59條規定，就其所犯上揭攜帶兇器強盜罪部分，皆
    酌量減輕其刑，並與上開累犯加重事由先加重後減輕之。爰
    審酌被告高中畢業之智識程度，且正值壯年，縱急需用錢，
    亦應循正途取財，竟起貪念，為本案3次犯行，固有不該，
    惟被告係因經濟壓力，一時失慮，始罹刑章，且犯罪所得不
    高，部分贓物並已發還被害人，犯後又坦承犯行，態度良好
    ，並深表悔意等情，分別量處如主文所示之刑，並定執行刑
    。扣案之鴨舌帽、安全帽各1頂、口罩1副及刀子1把，均係
    被告所有，且分別供本案犯罪所用之物，業據上述，應依刑
    法第38條第1項第2款規定，分別沒收之。
據上論斷，應依刑事訴訟法第299條第1項前段、第300條，刑法
第346條第1項、第330條第1項、第51條第5款、第47條、第59條
、第38條第1項第2款，刑法施行法第1條之1，判決如主文。
本案經檢察官張學翰到庭執行職務。
中    華    民    國   100    年    11    月    8     日
                 刑事第三庭  審判長法  官  陳玉雲
                                   法  官  卓怡君
                                   法  官  張育彰
以上正本證明與原本無異。
如不服本判決應於收受本判決後10日內向本院提出上訴書狀，並
應敘述具體理由。若未敘述理由者，應於上訴期間屆滿後20日內
向本院補提理由書狀(均須按他造當事人之人數附繕本)。
                                   書記官  陳靜宜
中    華    民    國   100    年    11    月    8     日
附錄本案論罪科刑法條：
中華民國刑法第346條第1項
意圖為自己或第三人不法之所有，以恐嚇使人將本人或第三人之
物交付者，處6月以上5年以下有期徒刑，得併科1千元以下罰金
。
中華民國刑法第330條第1項
犯強盜罪而有第321條第1項各款情形之一者，處7年以上有期徒
刑。